ACORDAO-COMPLETO-2519719

ACÓRDÃO 2931/2022 ATA 18/2022 - SEGUNDA CÂMARA

VISTOS, relatados e discutidos estes autos de tomada de contas especial instaurada pelo Ministério do Turismo (MTur) em desfavor de Natacílio Curcino Ribeiro, como então prefeito de Conceição do Tocantins - TO (gestão: 2009-2012) , diante da não comprovação da boa e regular aplicação dos recursos federais repassados pelo Convênio 859/2010 (Siconv 738466/2010) para a realização da "I Festa Junina Arraiá Bão Demais" sob o valor original de R$ 105.000,00 por meio do aporte de R$ 100.000,00 em recursos federais e R$ 5.000,00 em recursos da contrapartida durante o período de 18/6 a 20/8/2010;
ACORDAM os Ministros do Tribunal de Contas da União, reunidos na Sessão da 2ª Câmara, ante as razões expostas pelo Relator, em:
9.1. rejeitar as correspondentes alegações de defesa oferecidas pela Veros Ambiental - Sociedade Ambiental, Cultural e Educacional, além de Natacílio Curcino Ribeiro;
9.2. julgar irregulares as contas da Veros Ambiental - Sociedade Ambiental, Cultural e Educacional, além de Natacílio Curcino Ribeiro, nos termos dos arts. 16, III, alíneas "b" e "c", com o § 2º, "b", e 19, caput, da Lei n.º 8.443, de 1992, para condená-los, solidariamente, ao pagamento do correspondente débito, com a atualização monetária e os juros de mora calculados desde as datas informadas até o efetivo recolhimento, fixando-lhes o prazo de 15 (quinze) dias, contados da notificação, para que comprovem perante o Tribunal, nos termos do art. 214, III, "a", do RITCU, o recolhimento da referida dívida em favor do Tesouro Nacional, na forma da legislação em vigor, sob as seguintes condições:
	DATA DA OCORRÊNCIA 
	VALOR ORIGINAL (em R$) 

	26/11/2010
	100.000,00

9.3. aplicar a multa prevista no art. 57 da Lei n.º 8.443, de 1992, em desfavor da Veros Ambiental - Sociedade Ambiental, Cultural e Educacional, além de Natacílio Curcino Ribeiro, sob o valor individual de R$ 40.000,00 (quarenta mil reais) , fixando-lhes o prazo de 15 (quinze) dias, contados da notificação, para que comprovem, perante o Tribunal, nos termos do art. 214, III, "a", do RITCU, o recolhimento da referida dívida em favor do Tesouro Nacional, com a devida atualização monetária, na forma da legislação em vigor;
9.4. autorizar, caso requerido, nos termos do art. 26 da Lei n.º 8.443, de 1992, e do art. 217 do RITCU, o parcelamento das dívidas fixadas por este Acórdão em até 36 (trinta e seis) parcelas mensais e sucessivas, com a devida atualização monetária e os correspondentes acréscimos legais, esclarecendo aos responsáveis que a falta de pagamento de qualquer parcela importará no vencimento antecipado do saldo devedor, nos termos do art. 217, § 2º, do RITCU, sem prejuízo das demais medidas legais;
9.5. autorizar, desde logo, a cobrança judicial das dívidas fixadas por este Acórdão, nos termos do art. 28, inciso II, da Lei n.º 8.443, de 1992, diante do não atendimento à notificação; e
9.6. enviar a cópia do presente Acórdão, com o Relatório e a Proposta de Deliberação, à Procuradoria da República no Estado de Tocantins, nos termos do art. 16, § 3º, da Lei n.º 8.443, de 1992, para o ajuizamento das ações civis e penais cabíveis.

Tomada de Contas Especial instaurada pelo Ministério do Turismo (MTur) em desfavor de Natacilio Curcino Ribeiro, como então prefeito municipal de Conceição do Tocantins  TO, diante da não comprovação da boa e regular aplicação dos recursos federais decorrentes do Convênio 859/2010 (Siconv 738466/2010), para a realização da I Festa Junina Arraiá Bão Demais, sob o valor original de R$ 105.000,00, pelo aporte de R$ 100.000,00 em recursos federais e de R$ 5.000,00 em recursos da contrapartida, no período de 18/6/2010 a 20/8/2010.

Segunda Câmara

Ministério do Turismo (MTur).

3. Responsáveis: Natacílio Curcino Ribeiro (CPF XXX.467.411-XX); Veros Ambiental - Sociedade Ambiental, Cultural e Educacional (CNPJ 06.341.285/0001-00).

13.1. Ministros presentes: Bruno Dantas (Presidente), Augusto Nardes e Antonio Anastasia.
13.2. Ministro-Substituto convocado: Marcos Bemquerer Costa.
13.3. Ministro-Substituto presente: André Luís de Carvalho (Relator).

ANDRÉ DE CARVALHO

Trata-se de tomada de contas especial instaurada pelo Ministério do Turismo (MTur) em desfavor de Natacílio Curcino Ribeiro, como então prefeito de Conceição do Tocantins - TO (gestão: 2009-2012) , diante da não comprovação da boa e regular aplicação dos recursos federais repassados pelo Convênio 859/2010 (Siconv 738466/2010) para a realização da "I Festa Junina Arraiá Bão Demais" sob o valor original de R$ 105.000,00 por meio do aporte de R$ 100.000,00 em recursos federais e R$ 5.000,00 em recursos da contrapartida durante o período de 18/6 a 20/8/2010.
2.	Após a análise final do feito, a Auditora Federal Monique Ribeiro Emerenciano Maltarollo lançou o seu parecer conclusivo à Peça 49, com anuência dos dirigentes da Secex-TCE (Peças 50 e 51) , nos seguintes termos:
	" (...)  HISTÓRICO
2	Conforme disposto na cláusula quinta do Termo de Convênio (peça 1, p. 42-43) , foram previstos R$ 105.000,00 (cento e cinco mil reais) para a execução do objeto, dos quais R$ 100.000,00 seriam repassados pelo concedente e R$ 5.000,00 corresponderiam à contrapartida do município.
2.2	Os recursos federais foram repassados em uma única parcela, mediante a ordem bancária 10OB801643 (peça 1, p. 58) , no valor de R$ 100.000,00, emitida apenas em 22/11/2010, por conseguinte, em momento bem posterior ao previsto para a realização do evento. 
2.3	Através do expediente de peça 1, p. 62, datado de 20/1/2011, o ex-Prefeito encaminhou, para avaliação do Concedente, a prestação de contas do convênio em questão.
2.4	O MTur analisou a prestação de contas, por meio dos seguintes documentos: Nota Técnica de Análise 267/2012 (peça 1, p. 63-67) , Nota Técnica de Análise 878/2012 (peça 1, p. 75-77) ; Nota Técnica de Análise Financeira 277/2013 (peça 1, p. 117-119) ; Nota Técnica de Reanálise 719/2013 (peça 1, p. 121-123) ; Nota Técnica de Reanálise Financeira 443/2013 (peça 1, p. 134-138) ; e Nota Técnica de Reanálise Financeira 83/2014 (peça 1, p. 146-149) 
2.5	Ao final dos exames promovidos pelo Ministério do Turismo, em sede de tomada de contas especial, foi emitido o Relatório de TCE 142/2015, em 8/4/2015 (peça 1, p. 171-175) , concluindo pela não comprovação do valor total repassado de R$ 100.000,00, inscrevendo-se a responsabilidade do Sr. Natacílio Curcino Ribeiro, Prefeito do Municipio.
2.6 	A Secretaria Federal de Controle Interno, ratificando o Relatório de TCE 142/2015, emitiu o Relatório de Auditoria, Certificado de Auditoria e Parecer do Dirigente do Controle Interno em 12/8/2015, no sentido da irregularidade das contas (peça 1, p. 205-210) , e a autoridade ministerial competente declarou ter tomado conhecimento de tais conclusões, em 1º/10/2015 (peça 1, p. 217) . 
3	No âmbito deste Tribunal, inicialmente foram realizadas as seguintes diligências (peça 6) :
	a) junto à Secretaria Nacional de Qualificação e Promoção do Turismo - SNPTUR para que, no prazo de 15 (quinze) dias, encaminhe as seguintes informações e/ou documentos relacionados à execução do Convênio 859/2010 (Siconv 738466) , firmado com o município de Conceição do Tocantins/TO, para realização da 'I Festa Junina Arraiá Bão Demais', objeto do processo de tomada de contas especial n. 72031.000864/2015-60:
	a.1- íntegra da documentação encaminhada a título de prestação de contas do referido convênio, bem como dos elementos posteriormente encaminhados pelo ex-Prefeito (peça 1, p. 74; 120; e 140141) em atendimento às diligências e notificações que lhe foram dirigidas (ref. ao Ofício n. 87/2012/AS, de 31/8/2012 - fl. 157 da TCE; ao protocolo n. 72031.002993/2013-21 - fl. 229 da TCE; e ao protocolo n. 72031.006211/2013-22 - fl. 268 da TCE - numeração original) ; e
	a.2- elementos de prova que deram sustentação à conclusão contida no Parecer n. 1263/2010, de 16/6/2010, emitido pela Coordenação-Geral de Análise de Projetos desse ministério (fl. 10-14 da TCE - numeração original) , de que os custos indicados no projeto seriam condizentes com os praticados no mercado local, uma vez que se obteve evidências de contratação das mesmas bandas, em período contemporâneo, por valores inferiores (peça 4) .
	b) junto à Procuradoria da República no Município de Gurupi/TO, onde instaurado o inquérito civil 1.36.000.000263/2013-33 (peça 1, p. 142) , para que, no mesmo prazo, encaminhe cópia integral de seus elementos.
3.1	Em atendimento às citadas diligências, a PRM-GURUPI/TO e a Assessoria Especial de Controle Interno do Ministério do Turismo encaminharam, pelos Ofícios 739/2017/PRM-GURUPI/TO, de 23/6/2017 (peça 12, p. 1) e 894/2017/AECI, de 25/7/2017 (peça 17, p. 1) os respectivos documentos que foram anexados aos autos (peças 12 e 13) e (peças 17 a 19) . 
3.2	Da análise da documentação encaminhada, seguem os apontamentos feitos na instrução à peça 22:
	9	Destacamos, primeiramente, que não foram adicionadas provas, conforme mencionado no Despacho da Coordenação-Geral de Eventos Turísticos - CGEV (peça 17, p. 3) , para sustentar a conclusão constante do Parecer 1263/2010, de 16/6/2010 (peça 1, p. 24) , no sentido de que os custos indicados no projeto seriam condizentes com os praticados no mercado local.
	10	Sendo assim, entendemos que permanece como irregularidade a questão referente aos valores pelos quais as bandas foram contratadas pelo município de Conceição do Tocantins, que são incompatíveis com os praticados nos contratos colhidos, conforme o entendimento esboçado na Instrução (item 11) nestes termos:
	(...) 
	11	Ainda, sobre a documentação encaminhada pelo MTUR, entendemos que se possa afastar a observação em relação à suposta falta de elemento comprobatório do pagamento efetuado à empresa Veros Ambiental - Sociedade Ambiental Cultural e Educacional, constante da Nota Técnica de Reanálise Financeira 0443/2013, de 20/8/2013 (peça 1 - p. 134-138) , tendo em vista que, no Ofício sem número, de 1/12/2010 (peça 12, p. 82) , do Prefeito de Conceição do Tocantins/TO, endereçado ao Gerente do Banco do Brasil (Agência 0541-X, Arraias/TO) , registrouse a solicitação de transferência de R$ 105.000,00, da conta específica do Convênio (C/C 12.842-2, AG 0541-X) para a conta da referida empresa (C/C 39.806-3, AG 1505-9) . Assinale-se que o referido expediente foi recebido na mesma data da emissão e da transmissão do valor, conforme consta do extrato bancário do mês em foco (p. 83) . A nota fiscal relativa aos serviços prestados encontra-se à p. 81.  
	12	Outra observação, constante da Instrução anterior, que também entendemos que se possa ultrapassar, apesar da ressalva à frente apresentada, referem-se às cartas de exclusividade emitidas pelo próprio representante da Veros Ambiental (e não das bandas contratadas, como deveria ser) (peça 3, p. 10-12) , porquanto a documentação encaminhada pelo MTUR após a diligência permitiu o acesso aos referidos documentos particulares emitidos pelos próprios artistas: Bandas Batidão (peça 19, p. 15) , Êra (p. 38) e Eliane Camargo (p. 22) . Registre-se que consta, como representante da citada empresa, em dois desses expedientes o Sr. Diomar Naves Neto (Bandas Batidão e Êra) e em outro o Sr. José Rogério Barrera Schalch (Eliane Camargo) . Destaque-se que somente esse último está incluído como proprietário no Sistema CNPJ da Receita Federal.
3.3	Na sequência, em cumprimento ao Despacho do Secretário da Secex/ES (peça 24) , foi promovida a citação do Sr. Natacílio Curcino Ribeiro, ex-Prefeito Municipal de Conceição do Tocantins/TO, mediante o Ofício 372/2018-TCU/SECEX-ES, de 18/6/2018 (peça 25) , recebido em 29/6/2018 (peça 27) , nos seguintes termos:
	2.	O débito é decorrente da não demonstração de nexo causal entre os recursos públicos federais repassados ao Município e a execução do Convênio 859/2010 - SICONV 738466, considerando a constatação, em conformidade com a Nota Técnica de Reanálise Financeira 0443/2013, de 20/8/2013, que a empresa Veros Ambiental - Sociedade Ambiental, Cultural e Educacional (CNPJ 06.341.285/0001-00) foi contratada para apresentações musicais por inexigibilidade de forma irregular, tendo em vista o entendimento firmado pelo Tribunal de Contas da União (Acórdão 96/2008-TCU-Plenário) , pois atuou como mera intermediária dos serviços, porquanto o pacto deveria ser feito diretamente com os artistas ou com o empresário exclusivo (art. 25, inciso III, da Lei 8.666/1993) ; com a Instrução anterior datada de 27/4/2017, que a documentação para comprovar a efetiva realização do evento foi insuficiente; e novamente com a Instrução anterior, que os valores pelos quais as bandas foram contratadas pelo município de Conceição do Tocantins são incompatíveis com os praticados no mercado local à época, como se depreende do verificado nos contratos colhidos dos mesmos artistas em outros eventos.
4	Em atendimento à referida citação, foram apresentadas as alegações de defesa do exprefeito (peça 26) . Após análise de tais alegações, o auditor da Secex/ES rejeitou as alegações de defesa do esponsável (peça 31) mas, entendendo não ser possível, neste processo, afastar a responsabilidade da Veros Ambiental (empresa contratada) , propôs a citação dessa empresa e, como consequência, a renovação da citação em relação ao Sr. Natacílio Curcino Ribeiro, para apresentarem alegações de defesa quanto às irregularidades detalhadas a seguir:
	a) o registro da Nota Técnica de Reanálise Financeira 0443/2013, de 20/8/2013 (peça 1  p. 134138) , no sentido de que a citada empresa foi contratada para apresentações musicais por inexigibilidade de forma irregular, atuando como mera intermediária dos serviços, considerando que o pacto deveria ser feito diretamente com os artistas ou com o empresário exclusivo (art. 25, inciso III, da Lei 8.666/1993) , conforme entendimento firmado pelo Tribunal de Contas da União (Acórdão 96/2008-TCU-Plenário) ; 
	b) o relevante registro da Instrução anterior datada de 27/4/2017 (peça 6, itens 13 a 15) , no sentido de que a documentação para comprovar a efetiva realização do evento foi insuficiente; e 
	c) o registro, novamente, da citada Instrução anterior (peça 6, item 11) , no sentido de que os valores pelos quais as bandas foram contratadas serem incompatíveis com os praticados no mercado local à época, conforme se depreende do verificado nos contratos colhidos dos mesmos artistas em outros eventos.
5	Após o pronunciamento da Secex/ES, de 8/3/2019, as comunicações foram efetivadas, conforme os seguintes documentos:
	Responsável
	Documento
	Peça
	Dt da Ciência
	Peça

	Natacílio Curcino Ribeiro
	Ofício 72/2019-TCU/Secex-ES
	34
	25/3/2019
	38

	Veros Ambiental - Sociedade Ambiental, Cultural e Educacional
	Ofício 4257/2019-TCU/ Secex-ES
	41
	17/7/2019
	42

6	Os responsáveis apresentaram defesa às peças 37, 39 e 45 a seguir analisadas.
	EXAME TÉCNICO
7	Alegações de defesa apresentadas pelo Sr. Natacílio Curcino Ribeiro (peças 37 e 39) :
7.1	Inicialmente, à peça 37, o responsável reiterou as alegações de defesa já apresentadas à peça 26, reproduzindo-as em sua defesa, e que podem ser transcritas, de forma resumida, a partir da instrução de peça 31:
	5	O responsável iniciou informando que os recursos para a execução do Convênio 859/2010 foram provenientes de Emenda Parlamentar do então Deputado Federal Oswaldo Reis e que, em 2010, 'pelo menos, 30 (trinta) municípios do Estado do Tocantins' foram beneficiados pelo referido instrumento de autoria desse representante eleito.
	6	Relatou a dificuldade de encontrar artista/empresário que aceitasse realizar um show em junho/2010 e receber 6 meses depois, por conta do repasse federal.  
	7	Citou que, quando estava a ponto de 'dispensar o referido Convênio', em evento em associação estadual dos municípios conheceu o representante da VEROS AMBIENTAL que  concordou com as condições atinentes ao pagamento posterior.
	8	Desse modo, o Sr. Natacílio expôs sobre a permissão de que a citada empresa realizasse os shows, principalmente, porque recebeu o aval da Contadora e do Assessor Jurídico do município e porque o empresário apresentou 'uma lista de mais de trinta cantores/bandas, com contrato de exclusividade ... registrados em cartório'; e, também, informou sobre a realização de 'vários show's no Estado, em parceria com o Ministério do Turismo, por inexigibilidade de licitação, e todas as prestações de contas haviam sido aprovadas'.
	9	Mencionou que foi 'pessoalmente ao setor de prestação de contas do Ministério do Turismo' e confirmou as informações do responsável pela empresa.
	10	Argumentou que o Ministério havia aprovado o Plano de Trabalho e, consequentemente, os valores dos shows que se encontravam inseridos nesse documento.
	11	Informou que a Veros Ambiental cumpriu com sua obrigação para a realização dos shows, tendo em vista que arcou, em junho/2010, com as despesas de: 'palco, som, jogo de luzes, gerador de energia, projeto elétrico, licenças junto aos órgãos oficiais, seguranças de palco, transporte dos artistas, hospedagem dos artistas e demais integrantes das bandas, etc.'. Registrou também que o pagamento à empresa ocorreu em dezembro/2010.
	12	Alegou, com ênfase, que o Ministério do Turismo para analisar a realização do evento, após a entrega de documentos pertinentes, 'passou a exigir diversos comprovantes a mais, daqueles já apresentados. Inclusive, ignorando fotografias no momento dos show's, cartazes de divulgação, dentre outros.' Aliás, mencionou que, após insistência, utilizou o protocolo geral do Ministério do Turismo para poder anexar aos autos 'brindes que as bandas presentearam a mim, minha esposa e minha filha, tais como: mochila autografa; CD's autografados, inclusive com data; caixa de sabonetes autografada; dentre outros'.
	13	Na sequência, citou que a prestação de contas foi desaprovada pela 'ilicitude no procedimento licitatório - inexigibilidade -, bem como valores pagos acima da média aos cantores, tendo em vista outros show's realizados ... em situação similar.'
	14	Anunciou  'surpresa' quanto ao 'superfaturamento', tendo em vista que foi apontado somente pelo TCU e não pelo Ministério. Além disso, citou que o valor do show da cantora Eliane Camargo, um dia antes, na cidade de Arrais/TO, foi superior ao realizado na cidade de Conceição do Tocantins/TO, porquanto, a artista se encontrava a apenas 105 km, que é a distância entre as duas cidades. Inclusive, sobre o valor do show em Arrais/TO, solicitou ao TCU para examinar. 
	15	Transcreveremos, para manter a integridade, os argumentos finais da defesa:
	Ora Excelência, dessa forma não é razoável que o Ministério do Turismo até junho de 2012 aprovava as prestações de contas, inclusive com a empresa VEROS AMBIENTAL e, dois anos após a realização do evento adote outro procedimento.
	Agindo assim, o Ministério do Turismo criou uma verdadeira fábrica de desaprovação de contas, causando enormes dificuldades em todos os sentidos, para os gestores e/ou ex-gestores.
	Por isso, rogo a essa Corte de Contas para considerar a prestação de contas, da forma como foi efetuada, pois este que subscreve em momento algum teve a intenção de burla a lei ou beneficiar quem quer que seja. Mesmo porque se assim agisse, sabia eu que prestação de contas seria rejeitada.
	Por outro lado, o objeto do convênio foi alcançado, não houve prejuízo ao erário e, caso tenha ocorrido alguma irregularidade no procedimento licitatório foi de aspecto formal.
	Uma vez que o objeto do convênio foi alcançado, inclusive com o respectivo pagamento pelos serviços prestados, imputar-me a devolução do recurso repassado ao município de Conceição do Tocantins pelo Ministério do Turismo seria enriquecimento sem causa, tanto da União como do município.
7.2	Nas alegações apresentadas à peça 39, o responsável relatou que:
	Mesmo tendo eu solicitado a essa Corte de Contas, para que o Ministério do Turismo apresente todo o processo de prestação de contas, referente ao convênio MTur n° 859/2010, apresento cópia da 'NOTA TÉCNICA DE REANÁLISE N° 719/2013, de 22/07/2013' onde a referida atesta que 'Não foi possível identificar dano ao erário em decorrência da execução em comento e, em conformidade com o Acórdão 2355/2007-TCU-Plenário, fica a EXECUÇÃO FÍSICA do convênio supracitado, APROVADA COM RESSALVAS'.
7.3	Em sequencia, reiterou a solicitação de 'aprovação da prestação de contas com ressalvas, uma vez que o objeto do convênio foi alcançado, não houve dano ao erário e, muito menos, dolo'. 
8	Análise:
8.1	Quanto às alegações de defesa apresentadas pelo responsável à peça 26, e que foram reproduzidas em sua nova defesa de peça 37, corrobora-se com a análise realizada pela Secex/ES (peça 31) , a seguir transcrita: 
	16	Registre-se que, novamente, o Sr. Natacílio Curcino Ribeiro, não apresentou outros documentos atinentes à realização do evento. 
	17	Por isso, ainda que caberia ao gestor comprovar a boa e regular aplicação dos recursos públicos colocados sob sua responsabilidade, em busca da verdade material pesquisamos, sem sucesso, na rede mundial de computadores, com diversas expressões de busca, imagens/vídeos/notícias que comprovassem a realização do evento. 
	18	Aliás, na primeira instrução deste processo, datada de 27/4/2017 (peça 6) , nos seguintes termos que merecem serem transcritos, já se mencionava tal ausência:
	14	Isso porque nenhuma outra evidência foi juntada nesse sentido, como banner ou outra forma de divulgação da festa; publicação de notas em sites, em revistas especializadas, em jornais, fotografias do evento, tampouco declaração emitida por autoridade competente atestando a realização do evento (a supostamente apresentada pela Polícia Militar foi rejeitada por não conter papel timbrado da instituição  peça 1 p. 76 e 123) . ...
	19	Voltando ao exame dos autos, registre-se que apenas as fotos anexadas à peça 17 (p. 102/104) foram utilizadas para atestar a realização das apresentações artísticas, entretanto, esses registros mostram apresentações da Banda Batidão, Eliane Camargo e Bandaêra, sem identificação do local e do dia, o que impossibilita afirmar que se tratam dos shows referentes ao Convênio 859/2010, firmado entre a Prefeitura Municipal de Conceição do Tocantins/TO e o Ministério do Turismo.
	20	Assinale-se que não localizamos o CD, o DVD e o banner, mencionados na Nota Técnica de Reanálise 719/2013 (peça 19, p. 10/12) , nos termos transcritos a seguir do quadro 'II  REANÁLISE TÉCNICA', e, por isso, também, não se pode aproveitar para comprovar as apresentações:
	Apresentadas imagens em mídia de CD/DVD (fls.160 e 233) nas quais é possível verificar no palco, um pequeno banner contendo identificação da Prefeitura e do Ministério do Turismo. Em pesquisa ao Portal de convênios do Governo Federal  SICONV, verificamos que o presente Convênio foi o único apoiado por este Ministério é possível verificar no palco, um pequeno banner contendo identificação da Prefeitura e do Ministério do Turismo. Em pesquisa ao Portal de convênios do Governo Federal  - SICONV, verificamos que o presente Convênio foi o único apoiado por este Ministério.
	21	Essa situação de fragilidade dos elementos quanto à realização dos shows, por outro lado, alertanos quanto ao fato de a empresa beneficiária dos pagamentos por serviços não comprovados não ter sido solidariamente arrolada nos presentes. A presente TCE, instaurada por força de prestação de contas rejeitada, guarda semelhança a uma anterior, que foi instruído por esta SECEX/ES, a saber, Tomada de Contas Especial instaurada pelo Ministério do Turismo diante da total impugnação dos dispêndios inerentes ao Convênio nº 371/2010 destinado ao apoio à realização da 'I Feira e Exposição de Produtos Locais, Regionais, Nacionais - FEART de Pau D'arco/TO e Região' - TC Processo 030.929/2015-6. 
	22	Naquele feito, o Ministério Público junto ao TCU, nos autos representados pelo Exmo. Sr. Procurador Rodrigo Medeiros de Lima, manifestou-se, com a anuência parcial do Exmo Sr. Ministro-Substituto André Luís de Carvalho - Relator (Acórdão 1878/2018-TCU-Segunda Câmara) , nos termos a seguir transcritos:
	(...) 
	7. 	Com as devidas vênias, ambas as conclusões da Secex/ES são frágeis, pois não há elementos nos autos capazes de suportá-las integralmente.
	8.	Quanto ao questionamento sobre a 'documentação comprobatória da execução dos eventos previstos' que constou dos ofícios de citação, o único indício que aponta para a realização dos dois shows previstos para ocorrer na I Feart - Banda Batidão, em 15/5/2010, e artista Diney Alves, em 22/5/2010 (peça 1, p. 12) - é a cópia de uma publicação pós-evento no jornal do Município de Paraíso do Tocantins, referente ao período de 15 a 30/6/2010 (peça 23, p. 13-14) . Cabe destacar que se trata de 'Informe Publicitário', conforme é possível verificar no cabeçalho da cópia da notícia (sem indicação de quem teria remunerado o jornal para publicar o referido informe) , insuficiente para atestar, de modo isolado e sem outros elementos de suporte, a realização dos shows na I Feart.
	9.	Verifica-se, ainda, que as fotos que serviriam, em tese, para atestar a realização das apresentações artísticas, mostram, tão somente, uma apresentação da Banda Batidão em local não identificado (segunda foto à peça 23, p. 11) , bem como um artista e uma banda que se apresentam em um palco, sem que seja possível afirmar que se trata de um show do cantor Diney Alves (foto à peça 23, p. 12) . Há que se destacar que nenhuma dessas fotografias permite afirmar que se trata dos shows previstos para a I Feart.
	10. O Ministério Público conclui, assim, que não há, nesta TCE, 'documentação comprobatória da execução dos eventos previstos' (excerto dos ofícios de citação às peças 11 e 12) , o que motiva a rejeição das alegações de defesa apresentadas pelos responsáveis quanto a essa ocorrência, por não ter restado comprovada a execução. Adiante detalham-me as consequências dessa rejeição em relação à imputação de débitos nesta TCE, por haver diferenciação para um e outro responsável.
	23	Aliás, no Voto que conduziu o citado Acórdão, consta o seguinte:
	10.	Em sentido contrário, todavia, à referida proposta do Parquet especial, a inexistência da documentação comprobatória sobre a efetiva execução dos aludidos eventos deve configurar a inexecução do ajustado evento, em sintonia com o item 9.2.3.1 do aludido Acórdão 1435/2017-TCU-Plenário, e, por isso, entendo que o TCU deve promover a condenação de todos os responsáveis pelo integral ressarcimento dos valores inerentes ao Convênio nº 371/2010.
	...
	13.	Por esse prisma, não restou adequadamente comprovado o aludido nexo causal entre os recursos federais repassados e os supostos dispêndios incorridos no aludido ajuste, ficando configurado o aludido dano ao erário pela totalidade dos recursos federais repassados ao aludido município.
	14. Bem se sabe que a jurisprudência do TCU é firme no sentido da responsabilidade pessoal do gestor pela comprovação da boa e regular aplicação dos recursos federais recebidos mediante convênio ou instrumentos congêneres, submetendo-se todo aquele que utiliza ou gerencia os recursos públicos ao dever de demonstrar o correto emprego dos valores federais, nos termos dos arts. 70, parágrafo único, e 37, caput, da Constituição de 1988 e do art. 93 do DecretoLei nº  200, de 25 de fevereiro de 1967 (v.g. Acórdãos 27/2004, 371/1999 e 384/1998, da 2ª Câmara, Acórdão 92/1999-TCU-Primeira Câmara, e Decisão 667/1995Plenário) .
	24	A exemplo do que ocorreu no mencionado julgamento, no qual se promoveu a condenação de todos os responsáveis (ex-Prefeito e a empresa contratada) , por não restar '... adequadamente comprovado o aludido nexo causal entre os recursos federais repassados e os supostos dispêndios incorridos no aludido ajuste, ...', entendemos de modo análogo não ser possível, neste processo de Conceição do Tocantins/TO, afastar a responsabilidade da Veros Ambiental, razão pela qual propomos a citação dessa Empresa e, como consequência, a renovação desse ato processual em relação ao Sr. Natacílio Curcino Ribeiro, para que, solidariamente, apresentem alegações de defesa e/ou recolham aos cofres do Tesouro Nacional, a quantia repassada ao Município de  Conceição do Tocantins/TO para a execução do Convênio 859/2010  SICONV 738466.
	25	Aliás, devemos expressar formalmente a título de esclarecimento que, para a atestação, de forma absoluta, sobre a realização das apresentações artísticas, seria fundamental o encaminhamento ao TCU de vídeos, notícias e outros documentos, tais como, os que foram citados 'brindes', 'mochila', 'CD's', 'caixa de sabonete' (autografados e/ou datados) ,'fotografias no momento dos  shows' e 'cartazes de divulgação'. Inclusive, a falta de registros da I Festa Junina Arraiá BãoDemais, entre os dias 18 e 20/6/2010, foi a razão do Ministério do Turismo, conforme citou a defesa, 'exigir diversos comprovantes a mais, daqueles já apresentados'.
	26	A surpresa da defesa quanto ao  superfaturamento não ter sido apontado pelo Ministério do Turismo, mas apenas pelo TCU, também, não merece ser acolhido, porquanto as manifestações do controle interno não vinculam às do TCU. O Tribunal, em conformidade com suas atribuições constitucionais, não está obrigado ao acolher entendimento de outros órgãos da Administração Pública. No Acórdão 2105/2009-TCU-Primeira Câmara, relatado pelo Exmo Ministro Augusto Nardes, consta o seguinte: 'O TCU possui atribuição constitucional para realizar de forma autônoma e independente a apreciação da regularidade das contas dos gestores de bens e direitos da União'.
	27	A propósito, a argumentação sobre o superfaturamento está inserida na primeira Instrução, datada de 27/4/2017 (peça 6) , nestes termos:
11. ...À guisa de exemplo, através do Contrato 10/2010, o município de Afuá/TO logrou contratar a banda Batidão para apresentação de 02 (dois) shows musicais, nos dias 23 e 24/7/2010, ao custo total de R$ 17.500,00 (peça 4 - p. 1) , ao passo que no convênio objeto da presente TCE o custo foi de R$ 45.000,00 para um único dia de show, custo esse avalizado pelo ministério como compatível com o mercado (peça 1  p. 24, item 4) . Já a municipalidade de Araguatins/TO contratou empresa interposta - que não a Veros Ambiental - para shows daquela mesma banda, em 02  (dois) dias (6 e 7/6/2010) , e da Bandaêra (8 e 9/6/2010) , ambas ao custo individual de R$ 23.500,00 - peça 4, p. 2 (no caso dessa última banda o convênio 859/2010 previu o aporte de R$ 30.000,00) . ...
	28	Além disso, sobre a informação da defesa de que o valor do show da cantora Eliane Camargo na cidade de Arraias/TO, ter sido superior ao realizado um dia antes na cidade de Conceição do Tocantins/TO, não comprovamos, porquanto, em consulta ao Portal da Transparência do Governo Federal, em 15/2/2019, às 15:30h, observamos que aquele Município recebeu recursos do Ministério do Turismo apenas uma vez e em 2007, repassados para 'Implantacao de Infraestrutura Turística no Centro de Comercialização de Produtos Artesanais' (CR 0226581-07) , SICONV 609639.
	29	Vemos, pois, que não se pode acatar as alegações de defesa do Sr. Natacílio Curcino Ribeiro, Ex-Prefeito Municipal de Conceição do Tocantins/TO, entretanto, diante da renovação da citação desse responsável, entendemos que qualquer proposta de mérito deva ser adiada. 
8.2	Quanto as alegações apresentadas à peça 39, tendo em vista que a única documentação trazida aos autos, pelo responsável, qual seja, a Nota Técnica de Reanálise 719/2013/Mtur, de 22/7/2013, já estava acostada aos autos (peça 1, p. 121-123) e não teve o condão de afastar as irregularidades a ele imputadas (inexigibilidade de forma irregular, não comprovação da efetiva realização do evento, superfaturamento na contratação das bandas) , mantem-se o entendimento pela rejeição das alegações de defesa apresentadas pelo Sr. Natacílio Curcino Ribeiro. 
9	Alegações de defesa apresentadas pela Veros Ambiental (peça 45) :
9.1	Inicialmente, a defesa alegou a ocorrência da prescrição, uma vez que foi intimada em 17/7/2019, e os fatos ocorreram entre 18 a 20/6/2010, ou seja, nove anos da ocorrência do evento. Assim, citou que a Lei 9.873/1999 prevê que prescreve, em cinco anos, a ação punitiva da Administração Pública Federal, e que o próprio Supremo Tribunal Federal, na análise do Mandado de Segurança 35971/DF, entende pela aplicação da prescrição quinquenal, conforme destacou (peça 45, p. 3) :
	(...) 
	Atentem, alfim, para a integral incidência, quanto à atuação sancionatória do TCU, da lei 9.873/99, conforme decidido pela 1ª turma no mandado de segurança no 32.201, relator ministro Luís Roberto Barroso.
 (...) 
	Nesse contexto, deve o Tribunal de Contas da União levar em conta o lapso de 5 anos para proceder à notificação daquele que busca responsabilizar por dano ao erário.
9.2	Adentrando no mérito, alegou que houve a efetiva execução do objeto do contrato pois, conforme a Nota Técnica de Reanálise 719/2013/MTur, as ressalvas quanto à realização do evento foram sanadas, e a execução física aprovada com ressalvas (peça 45, p. 4) 
9.3	Frisou que a empresa sequer poderia fazer parte do pólo passivo da presente demanda, uma vez que o dever de comprovar o cumprimento da execução do objeto do convênio é do Convenente.
9.4	Quanto à inexigibilidade de licitação para a contratação, enfatizou que, na época da realização do evento na cidade de Conceição do Tocantins, a contratação das bandas mencionadas causou grande repercussão na cidade e região, o que demonstra inequivocamente que as bandas possuíam reconhecimento do público, estando de acordo com o inciso terceiro do artigo 25 da Lei 8.666/1993.
9.5	Ressaltou, ainda, que as cartas de exclusividade são assinadas pelos proprietários/representantes dos conjuntos musicais, e não pelos representantes da entidade defendente, como é dito de maneira equivocada no relatório (peça 45, p. 6-7) 
9.6	Desse modo, alegou que as cartas de exclusividade que a defendente possuía dos artistas eram fornecidas pelos seus representantes legais, não havendo nenhuma infringência ao que determina a legislação.
9.7	Ao final, solicitou a defesa que:
	seja reconhecida a ocorrência da prescrição como demonstrado anteriormente, uma vez que o evento se deu em junho/2010 e a intimação da defendente em julho/2019, ou seja, o lapso temporal é superior àquele previsto na Lei 9.873/99. 
	Ultrapassada a preliminar, o que somente por hipótese se admite, requer a peticionante o seu afastamento de qualquer punição que venha a ser aplicada por esta Corte pela má prestação de contas apresentada pelo Município de Conceição do Tocantins. 
	Isso porque restou amplamente demonstrado que os shows realmente ocorreram como contratado, a inexigibilidade de licitação foi aplicada de forma correta vez que a defendente a época dos shows era representante exclusiva das bandas contratadas. 
	Por fim a defendente sequer pode fazer parte desta demanda já que não foi a Convenente do convênio firmado com o Ministério do Turismo.
10	Análise:
10.1	Inicialmente, quanto à alegação de prescrição, cita-se a distinção entre a prescrição punitiva do TCU e a prescrição da pretensão de ressarcimento.
10.1.1	Quanto a prescrição da ação de ressarcimento, recente decisão do STF, no julgamento do RE 636886 (Rel. Ministro Alexandre de Moraes) , apreciando o tema 899 da repercussão geral, fixou a seguinte tese: 'É prescritível a pretensão de ressarcimento ao erário fundada em decisão de Tribunal de Contas' (ATA 10, de 20/4/2020. DJE 104, divulgado em 28/4/2020) .
10.1.2	Considerando que o TCU ainda não se pronunciou sobre os efeitos do julgamento de mérito da referida decisão do STF em relação às pretensões de ressarcimento ao erário veiculadas por meio dos processos de tomada de contas especiais, por cautela, deve-se adotar a orientação da Corte de Contas, na pendência de julgamento do RE 636.886, mesmo reconhecida sua repercussão geral, no sentido de que a matéria ali tratada alcançaria tão somente a fase judicial de cobrança do título extrajudicial, não atingindo os processos de controle externo.
10.1.3	A suspensão, pelo STF, das demandas nas quais esteja em questão a prescritibilidade da pretensão de ressarcimento ao erário com base em decisão de tribunal de contas (RE 636.886/STF) alcança tão somente a fase judicial de cobrança do título extrajudicial, não atingindo os processos de controle externo em trâmite. Até julgamento definitivo em contrário pelo STF, permanece o entendimento do TCU acerca da imprescritibilidade das pretensões de ressarcimento decorrentes de tomadas de contas especiais (Acórdão 1267/2019-TCU-Plenário, Relator Ministro Aroldo Cedraz; Acórdão 7930/2018-TCU-Segunda Câmara, Relatora Ministra Ana Arraes) .
10.1.5	Quanto a prescrição da pretensão punitiva, que diz respeito à aplicação de multa, ela não ocorreu conforme itens 11 e 12, desta instrução. Dessa forma, rejeitam-se as alegações de defesa do responsável quanto a esta questão.
10.2	Quanto à alegação de aprovação com ressalvas da execução física, de acordo com a Nota Técnica de Reanalise 719/2013/MTur (peça 1, p. 121-123) , esclarece-se que as ressalvas apontadas anteriormente na Nota Técnica de análise 267/2012/MTur (peça 1, p. 64) , sobre o envio de materiais complementares (jornais, vídeos e etc) , que comprovem a realização do evento e dos shows, não foram sanadas.
10.2.1	Dessa forma, tendo em vista que a mera apresentação de fotos não comprova que o evento tenha, de fato, ocorrido, torna-se imprescindível o envio de fotografia, filmagem e/ou material de divulgação pós-evento (publicação em jornais, revistas ou reportagens televisivas) para demonstrar que as imagens são realmente do evento objeto do ajuste. Com isso, rejeitam-se as alegações de defesa do responsável quanto a esta questão. 
10.3	Sobre a argumentação de que a empresa não deveria fazer parte do pólo passivo da presente demanda, pois a obrigação de comprovar o cumprimento da execução do objeto do convênio é do Convenente, esclarece-se que o art. 8º, da Lei 8.443/1992, determina que o Tribunal 'julgue as contas daquele que seja responsável por prática de ato ilegal, ilegítimo ou antieconômico de que resulte dano ao erário'. Já o § 2º do art. 16 da mesma lei permite ao Tribunal, quando julgar a irregularidade das contas de determinado responsável, fixar a responsabilidade solidária de 'terceiro que, como contratante ou parte interessada na prática do mesmo ato, de qualquer modo, haja concorrido para o cometimento do dano apurado'.
10.3.1	Do texto transcrito, depreende-se que a Constituição e a legislação infraconstitucional determinam o julgamento das contas não só dos administradores públicos, mas também de qualquer um, pessoa física ou jurídica, de direito público ou privado, que der causa a irregularidades que possam gerar dano aos cofres públicos.
10.3.2	No caso em tela, em que a obrigação foi assumida entre a empresa Veros Ambiental e o Município de Conceição do Tocantins/TO, resta claro que a empresa é o terceiro mencionado no artigo 16, da Lei 8.443/1992.
10.4	Quanto à inexigibilidade de licitação para a contratação, cita-se que, para haver o enquadramento do artigo 25, da Lei 8.666/1993, o Acórdão 96/2008-TCU-Plenário, Sessão de 30/1/2008, prolatado em feito relatado pelo Exmo. Ministro Benjamim Zyler, determinou ao Ministério do Turismo, dentre outras, a obrigatoriedade de adoção de algumas providências a serem tomadas pela Convenente na execução de Convênio com recursos federais, as quais deveriam ser comprovadas quando da prestação de contas, sob pena de glosa dos valores envolvidos: 
	9.5.1. quando da contratação de artistas consagrados, enquadrados na hipótese de inexigibilidade prevista no inciso III do art. 25 da Lei nº 8.666/1992, por meio de intermediários ou representantes:
	9.5.1.1. deve ser apresentada cópia do contrato de exclusividade dos artistas com o empresário contratado, registrado em cartório. Deve ser ressaltado que o contrato de exclusividade difere da autorização que confere exclusividade apenas para os dias correspondentes à apresentação dos artistas e que é restrita à localidade do evento; 
	9.5.1.2. o contrato deve ser publicado no Diário Oficial da União, no prazo de cinco dias, previsto no art. 26 da Lei de Licitações e Contratos Administrativos, sob pena de glosa dos valores envolvidos.
10.4.1	Posteriormente, a jurisprudência dessa Corte de Contas sobre o tema evoluiu, e no Acórdão 1435/2017-TCU-Plenário, Sessão de 5/7/2017, proferido em processo de Consulta, relatado pelo Exmo. Ministro Vital do Rêgo (com Voto Revisor do Exmo. Ministro Augusto Sherman) , o TCU respondeu ao Ministério do Turismo o seguinte: 
	9.2.1. a apresentação apenas de autorização/atesto/carta de exclusividade que confere exclusividade ao empresário do artista somente para o (s) dia (s) correspondente (s) à apresentação deste, sendo ainda restrita à localidade do evento, não atende aos pressupostos do art. 25, inciso III, da Lei 8.666/1993, representando impropriedade na execução do convênio;
	9.2.2. do mesmo modo, contrariam o sobredito dispositivo legal as situações de contrato de exclusividade - entre o artista/banda e o empresário - apresentado sem registro em cartório, bem como de não apresentação, pelo convenente, do próprio contrato de exclusividade;
	9.2.3. tais situações, no entanto, podem não ensejar, por si sós, o julgamento pela irregularidade das contas tampouco a condenação em débito do (s) responsável (is) , a partir das circunstâncias inerentes a cada caso concreto, uma vez que a existência de dano aos cofres públicos, a ser comprovada mediante instauração da devida tomada de contas especial, tende a se evidenciar em cada caso, entre outras questões, quando:
	9.2.3.1. houver indícios de inexecução do evento objeto do convênio; ou
	9.2.3.2. não for possível comprovar o nexo de causalidade, ou seja, que os pagamentos tenham sido recebidos pelo artista ou por seu representante devidamente habilitado, seja detentor de contrato de exclusividade, portador de instrumento de procuração ou carta de exclusividade, devidamente registrados em cartório.
10.4.2	Desse julgado, extrai-se o entendimento de que o pressuposto é que a inexigibilidade se aplica somente a artista ou banda, e não à produtora de eventos e, portanto:
	a) A contratação de artistas, via intermediário, por inexigibilidade de licitação, baseada em exclusividade, deve ser feita mediante a apresentação de Contrato de Exclusividade;
	b) Não são contratos de exclusividade, considerados legalmente válidos para fins de contratação de intermediários de artistas por inexigibilidade, a serem pagos com recursos federais, os documentos: i. restritos ao dia do evento; ii. Restritos à localidade do evento; iii. Não registrados em cartório;
	c) A não apresentação do contrato de exclusividade pela entidade convenente, ou a apresentação de contrato não considerado válido, configura burla ao art. 25, inciso III, da Lei 8.666/1993; e
	d) Em caso de ocorrência no disposto na alínea 'c' (contratação indevida de intermediário de artistas por inexigibilidade) , para se considerar que há uma segunda irregularidade, de não comprovação da boa e regular utilização de recursos, causadora de danos ao Erário, deverá se verificar a ocorrência de uma dessas duas situações: i. inexecução física; ou ii. Ausência de comprovação de nexo causal entre os recursos do convênio e pagamentos aos artistas (entenda-se como nexo causal, o pagamento ao artista, ao representante legal da banda, ou ao intermediário exclusivo legalmente constituído) .
10.4.3	No presente caso, foi emitida apenas uma nota fiscal pela empresa intermediária (Veros Ambiental) , em relação às apresentações artísticas (nota fiscal 423, peça 3, p. 15) , no valor total conveniado (R$ 105.000,00) , mas sem comprovação de que os pagamentos realizados com recursos do convênio foram, pelo menos parcialmente, repassados às atrações artísticas ou a seus representantes legais. 
10.4.4	Assim, tendo em vista a afronta ao termo do Convênio 738466/2010, cláusula terceira, item II, alínea 'pp' (peça 1, p. 42) , ao Acórdão 96/2008-TCU-Plenário, e ao Acórdão 1435/2017-TCU-Plenário, rejeitam-se as alegações de defesa quanto a esta questão.
10.5	Por fim, considerando que a defesa não logrou êxito em comprovar a efetiva realização do evento, em conformidade com Acórdão 96/2008-TCU-Plenário, nem a compatibilidade dos preços contratados com os preços praticados no mercado local à época, rejeitam-se as alegações de defesa apresentadas pela empresa Veros Ambiental - Sociedade Ambiental, Cultural e Educacional.
	Prescrição da Pretensão Punitiva
11	Vale ressaltar que a pretensão punitiva, conforme Acórdão 1441/2016-TCU-Plenário, Relator Ministro Benjamin Zymler, que uniformizou a jurisprudência acerca dessa questão, subordinase ao prazo geral de prescrição indicado no art. 205, do Código Civil, que é de dez anos, contado da data de ocorrência da irregularidade sancionada, nos termos do art. 189, do Código Civil, sendo este prazo interrompido pelo ato que ordenar a citação, a audiência ou a oitiva do responsável.
12	No caso em exame, não ocorreu a prescrição, uma vez que a irregularidade sancionada ocorreu em 26/11/2010 (data do débito) , e o ato de ordenação da citação ocorreu em 8/3/2019 (peça 33) .
	CONCLUSÃO
13	Em face da análise promovida nos itens 7 a 10, do tópico 'exame técnico', propõe-se rejeitar as alegações de defesa apresentadas pelo Sr. Natacílio Curcino Ribeiro (CPF XXX.467.411-XX) e pela Empresa Veros Ambiental - Sociedade Ambiental, Cultural e Educacional (CNPJ 06.341.285/0001-00) , uma vez que não foram suficientes para sanear as irregularidades a eles atribuídas. 
14	Os argumentos de defesa tampouco lograram afastar o débito imputado aos responsáveis. Ademais, inexistem nos autos elementos que demonstrem sua boa-fé ou a ocorrência de outros excludentes de culpabilidade. Desse modo, suas contas devem, desde logo, ser julgadas irregulares, nos termos do art. 202, § 6º, do Regimento Interno/TCU, procedendo-se às suas condenações em débito e à aplicação da multa prevista no art. 57, da Lei 8.443/1992. 
	PROPOSTA DE ENCAMINHAMENTO
15	Diante do exposto, submetem-se os autos à consideração superior, propondo:
 rejeitar as alegações defesa apresentadas pelo Sr. Natacílio Curcino Ribeiro (CPF XXX.467.411-XX) e pela Empresa Veros Ambiental - Sociedade Ambiental, Cultural e Educacional (CNPJ 06.341.285/0001-00) ; 
 com fundamento nos arts. 1º, inciso I, 16, inciso III, alínea 'c', e § 2º, da Lei 8.443/1992, c/c os arts. 19 e 23, inciso III, da mesma Lei, e com arts. 1º, inciso I, 209, incisos II e III, e § 5º, 210 e 214, inciso III, do RI/TCU, julgar irregulares as contas do Sr. Natacílio Curcino Ribeiro (CPF XXX.467.411-XX) , ex-prefeito Municipal de Conceição do Tocantins/TO, e da Empresa Veros Ambiental - Sociedade Ambiental, Cultural e Educacional (CNPJ 06.341.285/0001-00) , beneficiária dos gastos impugnados, e condená-los em solidariedade ao pagamento da quantia a seguir especificada, com a fixação do prazo de quinze dias, a contar das notificações, para comprovarem, perante o Tribunal (art. 214, inciso III, alínea 'a', do Regimento Interno) , o recolhimento da dívida aos cofres do Tesouro Nacional, atualizada monetariamente e acrescida dos juros de mora, calculados a partir da data discriminada, até a data do recolhimento, na forma prevista na legislação em vigor:
	VALOR ORIGINAL (R$) 
	DATA DA OCORRÊNCIA

	100.000,00
	26/11/2010

Valor atualizado com juros de mora até 17/11/2020: R$ 205.472,54 (peça 48) .
	c) aplicar individualmente aos responsáveis Natacílio Curcino Ribeiro (CPF 359.467.41187) e Veros Ambiental - Sociedade Ambiental, Cultural e Educacional (CNPJ 06.341.285/0001-00) , a multa prevista no art. 57, da Lei 8.443/1992, c/c o art. 267, do Regimento Interno do TCU, fixando-lhes o prazo de quinze dias, a contar da notificação, para que comprovem, perante o Tribunal (art. 214, inciso III, alínea 'a', do Regimento Interno do TCU) , o recolhimento da dívida aos cofres do Tesouro Nacional, atualizada monetariamente desde a data do acórdão que vier a ser proferido por este Tribunal até a do efetivo recolhimento, se paga após o vencimento, na forma da legislação em vigor;
	d) autorizar, desde logo, nos termos do art. 28, inciso II, da Lei 8.443/1992, a cobrança judicial das dívidas, caso não atendidas as notificações;
	e) autorizar, caso requerido, nos termos do art. 26, da Lei n. 8.443/1992, c/c o art. 217, §§ 1º e 2º, do Regimento Interno do Tribunal, o parcelamento das dívidas em até 36 (trinta e seis) parcelas, corrigidas monetariamente e acrescidas dos devidos encargos legais até a data do pagamento, fixando-lhes o prazo de quinze dias, a contar do recebimento da notificação, para comprovarem, perante o Tribunal, o recolhimento da primeira parcela, e de trinta dias, a contar da parcela anterior, para comprovarem o recolhimento das demais parcelas, esclarecendo que a falta de pagamento de qualquer parcela importará no vencimento antecipado do saldo devedor (§ 2º do art. 217 do Regimento Interno do Tribunal) , sem prejuízo das demais medidas legais;
	f)	 enviar cópia do Acórdão a ser prolatado à Procuradoria da República no Estado do Tocantins, nos termos do § 3º do art. 16 da Lei 8.443/1992, c/c o § 7º do art. 209 do Regimento Interno do TCU, para adoção das medidas cabíveis;
	g)	 enviar cópia do Acórdão que vier a ser proferido ao Ministério do Turismo e aos responsáveis, para ciência, informando que a presente deliberação, acompanhada do Relatório e do Voto que a fundamenta, está disponível para a consulta no endereço www.tcu.gov.br/acordaos, além de esclarecer que, caso requerido, o TCU poderá fornecer sem custos as correspondentes cópias, de forma impressa;
h) informar à Procuradoria da República no Estado do Tocantins que a presente deliberação, acompanhada do Relatório e do Voto que a fundamenta, está disponível para a consulta no endereço www.tcu.gov.br/acordaos, além de esclarecer que, caso requerido, o TCU poderá fornecer sem custos as correspondentes cópias, de forma impressa; e
	i) informar à Procuradoria da República no Estado do Tocantins que, nos termos do parágrafo único do art. 62 da Resolução TCU 259/2014, os procuradores e membros do Ministério Público credenciados nesta Corte podem acessar os presentes autos de forma eletrônica e automática, ressalvados apenas os casos de eventuais peças classificadas como sigilosas, as quais requerem solicitação formal."
3.	Enfim, por intermédio do Exmo. Sr. Procurador Rodrigo Medeiros de Lima, o MPTCU divergiu da aludida proposta da unidade técnica em face aí, especialmente, do suposto prejuízo à defesa para a empresa contratada, além da cogitada suficiência dos documentos comprobatórios apresentados pelos defendentes, tendo, para tanto, consignado o seu parecer à Peça 55 pela seguinte linha:
	" (...)  Trata-se de tomada de contas especial (TCE) instaurada pelo Ministério do Turismo, em desfavor de Natacílio Curcino Ribeiro, na condição de prefeito do Município de Conceição do Tocantins/TO, em razão da constatação de irregularidades na execução financeira dos recursos repassados àquela municipalidade por força do Convênio 859/2010 - SICONV 738.466 (peça 1, p. 36-54) , datado de 16/6/2010, que teve por objeto a realização da I Festa Junina Arraiá BãoDemais, entre os dias 18 e 20/6/2010, com vigência inicial de 18/6 a 20/8/2010. 
2	Foram previstos R$ 105.000,00 (cento e cinco mil reais) para a execução do objeto, dos quais R$ 100.000,00 seriam repassados pelo concedente e R$ 5.000,00 corresponderiam à contrapartida do município. Os recursos federais foram repassados em uma única parcela (peça 1, p. 58) , no valor de R$ 100.000,00, emitida apenas em 22/11/2010, posteriormente ao previsto para a realização do evento.
3	O convenente encaminhou a prestação de contas final em 20/1/2011, a qual foi reprovada pelo concedente em decorrência da não comprovação da aplicação do valor repassado. 
4	Já na fase externa da TCE, após a realização de diligências pela Unidade Técnica e de uma primeira citação apenas do então prefeito à época, efetuou-se, por fim, a citação solidária do então prefeito e da empresa contratada, nos seguintes termos (peça 31, p. 7) :
a. realizar a citação solidária de Natacílio Curcino Ribeiro, ex-Prefeito Municipal de Conceição do Tocantins/TO e da Empresa Veros Ambiental - Sociedade Ambiental, Cultural e Educacional, na condição de beneficiária dos gastos impugnados, com fundamento nos arts. 10, § 1º, e 12, incisos I e II, da Lei 8.443/1992 c/c o art. 202, incisos I e II, do Regimento Interno/TCU, para que, no prazo de quinze dias, apresentem alegações de defesa e/ou recolham, aos cofres do Tesouro Nacional a quantia abaixo indicada atualizada monetariamente a partir da respectiva data até o efetivo recolhimento, abatendo-se na oportunidade quantia eventualmente ressarcida, na forma da legislação em vigor, pois as contas prestadas pelo agente público responsável não demonstraram o nexo causal entre os recursos federais repassados ao Município e a execução do Convênio 859/2010 - SICONV 738466, tendo em vista: 
A) o registro da Nota Técnica de Reanálise Financeira 0443/2013, de 20/8/2013 (peça 1 - p. 134-138) , no sentido de que a citada empresa foi contratada para apresentações musicais por inexigibilidade de forma irregular, atuando como mera intermediária dos serviços, considerando que o pacto deveria ser feito diretamente com os artistas ou com o empresário exclusivo (art. 25, inciso III, da Lei 8.666/1993) , conforme entendimento firmado pelo Tribunal de Contas da União (Acórdão 96/2008-TCU-Plenário) ; 
B) o relevante registro da Instrução anterior datada de 27/4/2017 (peça 6, itens 13 a 15) , no sentido de que a documentação para comprovar a efetiva realização do evento foi insuficiente; e 
C) o registro, novamente, da citada Instrução anterior (peça 6, item 11) , no sentido de que os valores pelos quais as bandas foram contratadas serem incompatíveis com os praticados no mercado local à época, conforme se depreende do verificado nos contratos colhidos dos mesmos artistas em outros eventos.
5	Devidamente notificados, os responsáveis apresentaram suas alegações de defesa às peças 37, 39 e 45.
6	Após avaliação dos argumentos trazidos aos autos, a Unidade Técnica concluiu sua análise sugerindo, em síntese: i) rejeitar as alegações de defesa dos responsáveis; ii) julgar suas contas irregulares; iii) condená-los, solidariamente, ao pagamento dos valores integrais transferidos; e iv) aplicar-lhes multa proporcional ao débito. 
7	Este representante do Parquet manifesta discordância com a proposta oferecida pela Unidade Técnica, em decorrência dos fatos narrados mais adiante, após a apresentação de breves ponderações acerca da prescrição.
***
8	Preliminarmente, considerando que houve alegação acerca da incidência do instituto da prescrição, verifica-se a relevância de avaliar eventuais reflexos, neste processo, do julgamento proferido em 17/4/2020 pelo STF, no âmbito do referido tema.
9	Ao julgar o mérito do Tema 899 de repercussão geral, tendo como leading case o RE 636.886, no qual se discutia o alcance da regra estabelecida no art. 37, § 5º, da Constituição Federal, relativamente a pretensões executórias fundadas em decisões condenatórias de Tribunal de Contas, foi fixada a seguinte tese, nos termos do voto do Ministro Alexandre de Moraes, relator do RE, cujo entendimento foi seguido pelos demais ministros da Corte Suprema[footnoteRef:2]: 'É prescritível a pretensão de ressarcimento ao erário fundada em decisão de Tribunal de Contas'. [2:  Os Ministros Luís Roberto Barroso e Gilmar Mendes acompanharam o Relator com ressalvas.] 
10	A partir da leitura do voto proferido pelo Ministro Alexandre de Moraes, este membro do Ministério Público compreende que a decisão do STF não trata diretamente do andamento de TCEs no âmbito da Corte de Contas. Há que se diferenciar o âmbito de atuação do TCU - que representa, no raciocínio ora apresentado, os demais Tribunais de Contas de todas as esferas de governo - dos demais órgãos estatais que, após a formação do título executivo extrajudicial, exercerão a pretensão executória em juízo, como a Advocacia-Geral da União (AGU) (responsável pela cobrança de multas e débitos a serem recolhidos aos cofres da União, bem como de autarquias e fundações públicas federais) e os órgãos jurídicos próprios de entidades da Administração indireta que deles dispõem (a exemplo das sociedades de economia mista, empresas públicas e conselhos de classe) .
11	De todo modo, é possível constatar, à vista dos votos consignados no referido julgamento, que a interpretação conferida pela Corte Suprema à matéria constitucional, quanto à inteligência do art. 37, § 5º, da Constituição Federal[footnoteRef:3], é a da prescritibilidade, como regra, da pretensão de ressarcimento ao erário. Segundo constou do item 2 da ementa do acórdão, somente seriam imprescritíveis 'as ações de ressarcimento ao erário fundadas na prática de ato de improbidade administrativa doloso tipificado na Lei de Improbidade Administrativa - Lei 8.429/1992' (grifo nosso) , conforme tese anteriormente definida na apreciação do Tema 897[footnoteRef:4]. [3:  Constituição Federal:"Art. 37 omissis (...) § 5º A lei estabelecerá os prazos de prescrição para ilícitos praticados por qualquer agente, servidor ou não, que causem prejuízos ao erário, ressalvadas as respectivas ações de ressarcimento." (grifo nosso) ]  [4:  "São imprescritíveis as ações de ressarcimento ao erário fundadas na prática de ato doloso tipificado na Lei de Improbidade Administrativa."] 
12	O prazo prescricional quinquenal adotado pelo Ministro Alexandre de Moraes, no julgamento do RE 636.886, por sua vez, guarda relação mais específica com a execução judicial de dívida ativa e decorre da aplicação da legislação federal infraconstitucional ao caso concreto sob análise pelo STF, extrapolando, assim, a matéria constitucional ali apreciada sob a sistemática da repercussão geral, não se revestindo do mesmo alcance ultra partes. Ademais, à vista dos demais votos lançados, observa-se que não há sequer uma opinião jurídica uníssona entre os ministros daquela Corte a respeito do cômputo do prazo de prescrição no âmbito do controle externo.
13	O processo de contas, de caráter não judicial, não se confunde com a execução judicial que pode ser deflagrada a partir do título executivo extrajudicial caracterizado pela decisão proferida pelo Tribunal de Contas, não podendo lhe ser transpostas, sem qualquer ponderação, as regras de prescrição que se aplicam à segunda.
14	Nesse sentido, ainda que nos pareça necessária a adequação da jurisprudência do TCU à tese fixada pelo STF no Tema 899, no sentido de incorporar o entendimento da prescritibilidade da pretensão ressarcitória, em revisão do entendimento consagrado na Súmula TCU 282[footnoteRef:5], não nos parece adequada a pronta transposição do prazo prescricional aplicado pelo Ministro Alexandre de Morais, naquele caso concreto, à execução judicial, para a pretensão condenatória exercida por meio do processo de contas. [5:  "As ações de ressarcimento movidas pelo Estado contra os agentes causadores de danos ao era¿rio sa¿o [em quaisquer casos] imprescritíveis."] 
15	Assim, em coerência com o entendimento consolidado da Corte de Contas quanto à incidência do prazo geral de prescrição do art. 205 do Código Civil[footnoteRef:6], de dez anos, à falta de norma específica, às sanções de sua competência, entendemos que o mesmo pode ser estendido, por iguais razões, para a pretensão condenatória de fins ressarcitórios exercida no âmbito do processo de contas. [6:  Acórdão 1441/2016-TCU-Plenário (relator Ministro Benjamin Zymler; redator Ministro Walton Alencar Rodrigues) .] 
16	No caso em exame, considerando que a prestação de contas final foi enviada pelo responsável em 20/1/2011 (peça 1, p. 62) , e que o ato que ordenou a citação dos responsáveis foi emitido em 8/3/2019 (peça 33) , verifica-se que não houve o transcurso de dez anos entre as datas mencionadas. Portanto, com a interrupção do curso do prazo prescricional, conclui-se pela não ocorrência da prescrição da pretensão punitiva e de ressarcimento.
***
17	Realizada a digressão acima, este representante do Parquet passa a examinar o mérito.
18	Importante relembrar que a empresa foi citada solidariamente com o ex-prefeito pela ausência de nexo causal entre os recursos federais repassados ao município e as despesas efetuadas, decorrente: i) da indevida contratação por inexigibilidade de licitação; ii) pela insuficiência de documentação para comprovar a efetiva realização do evento e; iii) pelos valores pagos às bandas incompatíveis com os praticados no mercado local à época.
19	No que tange à primeira irregularidade (item 'i') , é jurisprudência pacífica desse Tribunal que essa não constitui, por si só, fato gerador de dano ao erário. E, em se caracterizando a prática irregular, essa seria imputável ao gestor público, atraindo para ele a sanção prescrita no art. 58 da Lei 8.443/1992.
20	Na condição de empresa contratada, não compete a ela demonstrar a aplicação dos recursos públicos repassados mediante convênio, papel atribuído ao convenente, na figura do então prefeito. Em razão disso, a irregularidade consignada no segundo item acima (item 'ii') não deve ser imputada à empresa contratada, mas sim ao prefeito que geriu os recursos federais. 
21	Mesmo a questão referente a eventual superfaturamento nas contratações das atrações artísticas (item 'iii') - a qual foi levada ao conhecimento da empresa por meio de citação recebida em 17/7/2019 (peça 42) , quando decorridos mais de nove anos desde os fatos em apuração (evento previsto para ocorrer de 18 a 20/6/2010) -, que poderia culminar na responsabilização da entidade, não restou devida e detalhadamente conformada neste processo, uma vez que a unidade técnica não identificou o montante referente ao superfaturamento, limitando-se a citar a empresa pelo valor total repassado no âmbito do convênio 859/2010.
22	Não resta dúvida de que, a depender das circunstâncias de cada caso concreto - vide ressalva consignada no item 9.2.3 do Acórdão 1435/2017-TCU-Plenário (Ministro Vital do Rêgo) -, pode haver a responsabilização de terceiros contratados por entes federativos convenentes para a prestação de serviços no âmbito de convênios cujo objeto seja a promoção de eventos turísticos. Todavia, não vislumbramos elementos, no caso concreto, que indiquem a possibilidade de responsabilização da empresa contratada.
23	Assim, diante das ponderações supra, recomendamos que a empresa Veros Ambiental - Sociedade Ambiental, Cultural e Educacional seja excluída da presente relação processual. 
24	Quanto à suposta contratação por inexigibilidade de licitação, há nos autos contratos de exclusividade, válidos por 3 anos (à exceção da atração Eliane Camargo, que não consta nos autos o contrato de exclusividade) celebrado entre a empresa e as bandas (peça 19, p.15-22, 38) , todos registrados em cartório, sem restrição de localidade (cláusulas terceira e quarta, peça 19, p.17 e 20) . Os contratos foram assinados antes da celebração do convênio em análise (19/11/2009 e 19/4/2010) . 
25	Em relação à artista Eliane Camargo, consta carta de exclusividade, na qual a empresa Replayer Produções Fonográficas Ltda. (CNPJ: 01.287.205/0001-62) , representada pelo Sr. Renato Silveira Lima (CPF: 715.437.678/34) , concede à empresa contratada pela convenente a 'total exclusividade para a venda de shows da cantora ELIANE CAMARGO, no estado de Tocantins' (peça 19, p. 22) .  Saliente-se que, em pesquisas realizadas junto às redes sociais da cantora[footnoteRef:7], consta o nome do Sr. Renato Silveira Lima como contato comercial, com mesmo número de telefone que consta da base CNPJ da empresa Replayer Produções Fonográficas Ltda. (peça 54) , o que torna verossímil concluir que há relação entre a cantora e o subscritor da carta de exclusividade acostada à peça 19, p. 22.  [7:  , acessado em 10/11/2021 (peça 53) .] 
26	Portanto, considerando os termos do Acórdão 1435/2017-TCU-Plenário, comprovou-se a exclusividade na representação dos artistas, ainda que em relação à atração Eliane Camargo o documento tenha concedido a exclusividade somente para o Estado de Tocantins, o que, no presente caso, em que se demonstrou a regularidade na representação da maioria dos outros artistas, encerraria demasiado rigor a formulação de juízo de mérito no sentido de julgar irregulares as contas do responsável. 
27	Já em relação ao suposto superfaturamento dos valores pagos, observa-se que a comparação realizada pela Unidade Técnica para se chegar a tal conclusão foi efetuada por meio de consultas a extratos de contratos publicados em diários oficiais a respeito de outras inexigibilidades efetivadas para contratação das mesmas atrações artísticas discutidas nos presentes autos (peça 4, p.1-2) .
28	Não há, contudo, nestas publicações, nem nos presentes autos, detalhes a respeito da magnitude do evento e dos objetos incluídos nos contratos advindos daquelas inexigibilidades, o que pode gerar comparações inexatas, pois no presente caso estavam incluídos no contrato serviços de hospedagem, alimentação, locação de equipamentos específicos para a dimensão e necessidade do evento, e transporte dos artistas e equipes auxiliares (peça 3, p.7-9) .
29	Além disso, deve-se avaliar também a logística de deslocamento dos artistas, cuja proximidade ou não do local de realização do show pode gerar custos maiores ou menores de deslocamento. 
30	Por isso, deve-se ponderar como válida, em tese, mesmo não havendo elementos concretos para tanto, a argumentação do ex-prefeito no sentido de que o custo de contratação da cantora Eliane Camargo foi menor no caso que ora se avalia, comparativamente ao mesmo show realizado em município vizinho no dia anterior ao do evento ora analisado, em virtude da proximidade entre as cidades, gerando custos de deslocamento menores (peça 26, p.4) . 
31	Assim, com as devidas vênias à Unidade Técnica, não há elementos suficientes nos autos que demonstrem o superfaturamento dos valores cobrados, razão pela qual as alegações de defesa devem ser acatadas nesse aspecto.
32	A irregularidade descrita no item 'ii' (insuficiência de documentação para comprovar a efetiva realização do evento) também não ostenta a robustez necessária para culminar no julgamento pela irregularidade das contas em apreço, haja vista que a execução do convênio, em seu aspecto físico, foi aprovada pelo órgão concedente, a teor da Nota Técnica de Reanálise 719/2013 (peça 1, p. 121-123) , restando ressalva referente à declaração de autoridade local emitida sem 'o papel timbrado da Polícia Militar'. Compulsando os autos, percebe-se que o órgão concedente acabou impugnando a totalidade dos valores repassados no bojo do Convênio 859/2010 em razão de a contratação da empresa Veros Ambiental ter sido realizada via inexigibilidade de licitação, irregularidade que também restou afastada, tendo em vista as ponderações expendidas neste parecer. 
33	Quanto à execução financeira do ajuste, a unidade técnica aduziu, em parecer acostado à peça 22, que:
	11. Ainda, sobre a documentação encaminhada pelo MTUR, entendemos que se possa afastar a observação em relação à suposta falta de elemento comprobatório do pagamento efetuado à empresa Veros Ambiental - Sociedade Ambiental Cultural e Educacional, constante da Nota Técnica de Reanálise Financeira 0443/2013, de 20/8/2013 (peça 1 - p. 134-138) , tendo em vista que, no Ofício sem número, de 1/12/2010 (peça 12, p. 82) , do Prefeito de Conceição do Tocantins/TO, endereçado ao Gerente do Banco do Brasil (Agência 0541-X, Arraias/TO) , registrouse a solicitação de transferência de R$ 105.000,00, da conta específica do Convênio (C/C 12.842-2, AG 0541-X) para a conta da referida empresa (C/C 39.806-3, AG 1505-9) . Assinale-se que o referido expediente foi recebido na mesma data da emissão e da transmissão do valor, conforme consta do extrato bancário do mês em foco (p. 83) . A nota fiscal relativa aos serviços prestados encontra-se à p. 81.
 (peça 22, p. 4)  
34	Aquiescemos com a conclusão acima transcrita.
35	Por fim, a Unidade Técnica aduz que não houve comprovação de que os pagamentos realizados com recursos do convênio foram, pelo menos parcialmente, repassados às atrações artísticas ou a seus representantes legais (peça 49, p.12, item 10.4.3) , em afronta ao termo do convênio, cláusula terceira, item II, alínea 'pp' (peça 1, p. 42) , ao Acórdão 96/2008-TCU-Plenário, e ao Acórdão 1435/2017-TCU-Plenário.
36	Como questão prejudicial à discussão de mérito relacionada à questão acima, deve-se considerar que esse indício de irregularidade não foi alvo das citações encaminhadas ao responsável. Por isso, matéria fica, neste momento, prejudicada, ressalvada nova citação a fim de permitir o contraditório e a ampla defesa.
37	Cabe ao TCU avaliar a conveniência e oportunidade da adoção de tal medida adicional, a qual consideramos desnecessária, especialmente diante do lapso temporal entre a ocorrência da suposta irregularidade e a hipotética futura autorização para nova citação ser superior a dez anos, fato que ensejaria obstáculos ao exercício do contraditório e da ampla defesa, bem assim a eventual incidência do instituto da prescrição. 
***
38	Dessa forma, diante da insubsistência das irregularidades imputadas ao responsável, entendemos que as alegações de defesa do Sr. Natacílio Curcino Ribeiro devem ser acolhidas, e suas contas julgadas regulares com ressalva.
***
39	Do exposto, este representante do Ministério Público de Contas da União diverge da proposta de encaminhamento da Unidade Técnica (peças 49-51) , sugerindo alternativamente:
excluir a empresa Veros Ambiental - Sociedade Ambiental, Cultural e Educacional da presente relação processual;
acatar as alegações de defesa apresentadas pelo Sr. Natacílio Curcino Ribeiro e julgar suas contas regulares com ressalva, dando-lhe quitação, com fundamento no arts. 1º, inciso I, 16, inciso II, da Lei 8.443/1992; e
	c)	 enviar cópia do Acórdão que vier a ser proferido ao Ministério do Turismo e aos responsáveis, para ciência, informando que a presente deliberação, acompanhada do Relatório e do Voto que a fundamenta, está disponível para a consulta no endereço www.tcu.gov.br/acordaos, além de esclarecer que, caso requerido, o TCU poderá fornecer sem custos as correspondentes cópias, de forma impressa;" 
É o Relatório

Rafael Dalla Costa (OAB-TO 4.696), representando a Veros Ambiental - Sociedade Ambiental, Cultural e Educacional.

Procurador Rodrigo Medeiros de Lima.

TOMADA DE CONTAS ESPECIAL. MINISTÉRIO DO TURISMO. NÃO COMPROVAÇÃO DA BOA E REGULAR APLICAÇÃO DOS RECURSOS FEDERAIS TRANSFERIDOS. CITAÇÃO. REJEIÇÃO DAS ALEGAÇÕES DE DEFESA. CONTAS IRREGULARES. DÉBITO. MULTA. COMUNICAÇÃO.

TOMADA DE CONTAS ESPECIAL (TCE)

Secretaria de Controle Externo de Tomada de Contas Especial (Secex-TCE).

Trata-se de tomada de contas especial instaurada pelo Ministério do Turismo (MTur) em desfavor de Natacílio Curcino Ribeiro, como então prefeito de Conceição do Tocantins - TO (gestão: 2009-2012) , diante da não comprovação da boa e regular aplicação dos recursos federais repassados pelo Convênio 859/2010 (Siconv 738466/2010) para a realização da "I Festa Junina Arraiá Bão Demais" sob o valor original de R$ 105.000,00 por meio do aporte de R$ 100.000,00 em recursos federais e R$ 5.000,00 em recursos da contrapartida durante o período de 18/6 a 20/8/2010.
2.	A partir do Relatório de TCE n.º 142/2015 (Peça 1, p. 171-175) , o tomador de contas assinalou a responsabilidade de Natacílio Curcino Ribeiro pelo dano ao erário sob o valor original de R$ 100.000,00 em face da não comprovação da boa e regular aplicação dos aludidos recursos federais. 
3.	Por conseguinte, no âmbito do TCU, a então Secex-ES promoveu a citação de Natacílio Curcino Ribeiro para apresentar as suas alegações de defesa ou recolher o correspondente débito diante da não comprovação da boa e regular aplicação dos aludidos recursos federais, tendo essa citação sido renovada pela Secex-TCE, mais adiante, com a solidariedade da Veros Ambiental - Sociedade Ambiental, Cultural e Educacional.
4.	Em resposta à citação, Natacílio Curcino Ribeiro apresentou, em síntese, as seguintes alegações: (a) os recursos decorreriam de emenda parlamentar apresentada pelo então Deputado Federal Oswaldo Reis e, em 2010, cerca de 30 (trinta) municípios tocantinenses teriam recebido os semelhantes benefícios; (b) teve dificuldade para encontrar o artista ou empresário tendente a aceitar a realização do show, em junho de 2010, para receber 6 meses depois; (c) a Veros Ambiental teria apresentado a lista com mais de trinta cantores ou bandas em contratos de exclusividade e teria informado já ter realizado os shows em Tocantins, por inexigibilidade de licitação, com as contas aprovadas pelo MTur; (d) o MTur teria aprovado o plano de trabalho e os valores de contratação para os artistas; (e) o MTur teria começado a exigir, após a entrega da documentação na prestação de contas, os comprovantes adicionais, tendo, inclusive, ignorado as fotografias e os outros documentos entregues; (f) o MTur teria reprovado as contas em razão de irregularidades no procedimento licitatório e no pagamento de valores acima da média aos artistas; (g) o superfaturamento teria sido apontado apenas pelo TCU, mas não pelo MTUr; (h) a postura do MTur seria desarrazoada no sentido de ora aprovar as contas da Veros Ambiental, ora reprová-las; (i) o objetivo do convênio teria sido alcançado, sem o dano ao erário ou o dolo.
5.	Por seu turno, em resposta à citação, a Veros Ambiental - Sociedade Ambiental, Cultural e Educacional apresentou, em síntese, as seguintes alegações: (a) prescrição quinquenal pela Lei n.º 9.873, de 1999; (b) efetiva execução do objeto pactuado em conformidade com a Nota Técnica de Reanálise 719/2013/MTur; (c) ilegitimidade para figurar no polo passivo do processo, já que o dever de comprovar o cumprimento da execução do objeto pactuado seria apenas do convenente; (d) a contratação, por inexigibilidade de licitação, estaria justificada pela grande repercussão na cidade e região, demonstrando que as bandas possuíam o reconhecimento do público, nos termos do art. 25, III, da Lei n.º 8.666, de 1993; (e) as cartas de exclusividade estariam assinadas pelos proprietários ou representantes dos conjuntos musicais, e não pelos representantes da Veros Ambiental, como seria equivocadamente identificado, não ocorrendo a infração à legislação.
6.	Contudo, após analisar as referidas defesas, a unidade técnica assinalou, em suma, os seguintes aspectos: (i) não conseguiram comprovar a realização do evento e a pesquisa realizada na rede mundial pela unidade técnica não obteve o retorno de qualquer imagem, vídeo ou notícia tendente a comprovar a alegada realização do evento; (ii) a mera apresentação de fotografias não teria força bastante para confirmar a efetiva realização do evento, até porque as fotografias apresentadas pelos defendentes não permitem sequer identificar o local e a data dos eventos mostrados; (iii) não foram localizados o CD e o DVD, além do banner, mencionados na Nota Técnica de Reanálise 719/2013/MTur, não sendo possível confirmar a realização dos shows no aludido Convênio 859/2010; (iv) as eventuais manifestações do controle interno não vinculariam as decisões do TCU, podendo o Tribunal apontar o superfaturamento não identificado anteriormente; (v) a aludida Nota Técnica de Reanálise 719/2013/Mtur teria sido o único documento apresentado em resposta à nova citação realizada pela Secex-TCE, mas ela já estava acostada ao processo, não tendo o condão de afastar as irregularidades imputadas; (vi) a imprescritibilidade da pretensão de ressarcimento subsistira em face do dano ao erário pela improbidade dolosa, podendo ser aplicada a prescrição decenal para a pretensão punitiva do TCU; (vii) a empresa contratada pode fazer parte do polo passivo nos processos de controle externo, pois, nos termos dos arts. 8º e 16, parágrafo 2º, da Lei n.º 8.443, de 1992, a jurisdição do TCU abrange todos aqueles responsáveis por dano ao erário inclusive o terceiro que, como contratante ou parte interessada, de qualquer modo, haja concorrido para dano apurado; e (viii) a jurisprudência fixada pelo TCU a partir, por exemplo, dos Acórdãos 96/2008 e 1.435/2017, do Plenário, está orientada no sentido de a contratação de artistas por inexigibilidade de licitação em exclusividade, via intermediário, ser feita pela efetiva apresentação do contrato de exclusividade, não devendo ser, como regra, admitidos apenas os contratos restritos ao dia e à localidade do evento ou não registrados em cartório.
7.	De todo modo, após a análise final do feito, a unidade técnica propôs a rejeição das defesas e a irregularidade das contas da Veros Ambiental - Sociedade Ambiental, Cultural e Educacional, além de Natacílio Curcino Ribeiro, para condená-los ao pagamento do correspondente débito, aplicando-lhes, ainda, a subsequente multa legal.
8.	O Parquet especial divergiu, contudo, da aludida proposta da unidade técnica, sugerindo, para tanto, a exclusão da empresa contratada neste processo, sem prejuízo da suposta regularidade, com ressalva, para as contas de Natacílio Curcino Ribeiro.
9.	O TCU deve incorporar, todavia, o parecer da unidade técnica a estas razões de decidir.
10.	Bem se sabe que, em sintonia, entre outros, com os Acórdãos 1.194/2009 e 3.991/2015, da 1ª Câmara, os Acórdãos 27/2004, 6.235/2013 e 3.223/2017, da 2ª Câmara, e os Acórdãos 11/1997 e 997/2015, do Plenário, a jurisprudência do TCU estaria firmada no sentido da pessoal responsabilidade do gestor pela comprovação da boa e regular aplicação dos recursos federais recebidos mediante convênio ou instrumentos congêneres, submetendo todo aquele que administra os recursos públicos ao dever de demonstrar o correto emprego dos valores federais, nos termos do art. 70, parágrafo único, da Constituição de 1988 e do art. 93 do Decreto-Lei n.º 200, de 1967, sem prejuízo de, por analogia à Súmula n.º 286 do TCU, a pessoa jurídica de direito privado também responder como destinatária dos recursos federais, nos termos do art. 16, III, § 2º, "b", da Lei nº 8.443, de 1992.
11.	Por esse ângulo, diante da ausência de elementos capazes de demonstrar a boa e regular aplicação dos recursos federais, para além da ausência de evidenciação do nexo causal entre os recursos federais aportados e os supostos dispêndios incorridos, restou configurada a ofensa não só às regras legais, mas também aos princípios basilares da administração pública, já que, ao final e ao cabo, os responsáveis deixaram de prestar a devida satisfação à sociedade sobre o efetivo emprego dos recursos públicos postos à sua disposição, e, assim, restaria confirmada a presunção legal de dano ao erário em face do eventual desvio ou desperdício dos respectivos recursos federais, restando por aí adequada a proposta da unidade técnica para a condenação das responsáveis em débito e em multa.
12.	Não subsistiria, enfim, a eventual prescrição da pretensão punitiva do TCU, já que, nos termos do Acórdão 1441/2016-TCU-Plenário, não teria ocorrido o transcurso superior a dez anos entre a ordem para a citação no âmbito do TCU, em 8/3/2019 (Peça 33) , e perpetração das aludidas irregularidades ao longo do exercício de 2010.
13.	Eis que, por meio do aludido Acórdão 1.441/2016 proferido na Sessão Extraordinária de 8/6/2016, o Plenário do TCU firmou o seu entendimento no sentido de que a prescrição da pretensão punitiva deve seguir a regra geral do prazo decenal, contado a partir do fato, em linha com o art. 205 do Código Civil brasileiro, interrompendo a contagem do aludido prazo com a ordem de citação, nos termos do art. 240, caput, da Lei n.º 13.105 (Código Processual Civil) , de 2015.
14.	Sem prejuízo, no entanto, do respeito a esse entendimento do Tribunal, deve ser reiterada a minha ressalva já registrada em vários outros julgados do TCU no sentido de que, na ausência de lei específica, o TCU não deveria aplicar qualquer prazo prescricional sobre a referida pretensão punitiva ou, então, na pior das hipóteses, o Tribunal deveria aplicar a regra prescricional fixada pela Lei n.º 9.873/1999, não só porque ela trataria diretamente de prescrição no âmbito do direito administrativo sancionador, mas também porque, entre outras medidas, a aludida lei mandaria aplicar o prazo prescricional penal, quando a infração administrativa também configure crime, além de determinar expressamente que, diante de ilícito continuado ou permanente, a contagem do prazo deve iniciar a partir da cessação do aludido ilícito.
15.	A despeito de registrar essa minha posição pessoal, o TCU deve promover a pronta aplicação da multa legal em desfavor dos aludidos responsáveis a partir do entendimento fixado pelo aludido Acórdão 1441/2016-TCU-Plenário
16.	Não subsistiria, de todo modo, a eventual necessidade de promover o retorno do presente processo para buscar a citação de outros eventuais responsáveis, estando esse entendimento, aliás, em plena sintonia com a jurisprudência fixada pelo TCU a partir, por exemplo, dos Acórdãos 4.002/2020 e 5.297/2013, da 2ª Câmara, e dos Acórdãos 1.170/2017 e 1.223/2015, do Plenário, já que a ausência dessa nova citação não resultaria em prejuízo à defesa dos atuais responsáveis, não só porque o presente processo já estaria em plenas condições de efetivo julgamento pelo TCU, mas também porque a solidariedade passiva seria legalmente erigida em favor do ente estatal credor, e não das eventuais pessoas privadas devedoras, podendo, se for o caso, os atuais condenados ajuizar a superveniente ação regressiva em desfavor de outros eventuais responsáveis supostamente coobrigados.
17.	Contudo, como a malsinada irregularidade configuraria a eventual conduta dolosa no sentido de efetivamente facilitar, permitir ou concorrer para que pessoa física ou jurídica privada incorpore ou utilize, de forma indevida, rendas, verbas ou valores integrantes do acervo patrimonial da administração pública, sem a observância das formalidades legais ou regulamentares aplicáveis, resultando no eventual ilícito doloso de improbidade administrativa causador do aludido prejuízo ao erário, nos termos, por exemplo, do art. 10, I e II, da Lei n.º 8.429, de 1992, com a alteração promovida pela Lei n.º 14.230, de 2021, a eventual prescrição da ação de ressarcimento ao erário também não subsistiria, estando esse entendimento em plena consonância com a jurisprudência fixada pelo STF no bojo do RE 852.475-SP, com o trânsito em julgado a partir de 6/12/2019, diante da Tese de Repercussão Geral n.º 897 no sentido de que "São imprescritíveis as ações de ressarcimento ao erário fundadas na prática de ato doloso tipificado na Lei de Improbidade Administrativa".
18.	O TCU deve julgar irregulares, portanto, as contas da Veros Ambiental - Sociedade Ambiental, Cultural e Educacional, além de Natacílio Curcino Ribeiro, para condená-los solidariamente ao pagamento do correspondente débito, sem prejuízo, ainda, de lhes aplicar a multa prevista no art. 57 da Lei n.º 8.443, de 1992.
Ante o exposto, pugno pela prolação do Acórdão ora submetido a este Colegiado.
TCU, Sala das Sessões, em 7 de junho de 2022.
Ministro-Substituto ANDRÉ LUÍS DE CARVALHO 
Relator